【裁判字號】    90,訴,405
【裁判日期】    900629
【裁判案由】    常業重利
【裁判全文】
臺灣臺北地方法院刑事判決                            九十年度訴字第四五號
    公  訴  人  臺灣臺北地方法院檢察署檢察官
    被      告  丁○○
    選任辯護人  孫冬生
右列被告因常業重利案件，經檢察官提起公訴（八十九年度偵字第八七○七號），本
院判決如左：
    主  文
丁○○無罪。
    理  由
一、公訴意旨如附件之起訴書影本所載。
二、按犯罪事實應依證據認定之，無證據不得認定其犯罪事實。又不能證明被告犯罪
    ，應諭知無罪之判決。刑事訴訟法第一百五十四條、第三百零一條第一項分別定
    有明文。次按，刑法第三百四十四條之重利罪，必行為人乘他人急迫、輕率或無
    經驗貸以金錢或其他物品，而取得與原本顯不相當之重利者，始足當之。同法第
    三百四十五條之常業重利罪，又以犯前條之罪為常業，為其構成要件。所謂急迫
    ，係指緊急迫切需要金錢或其他物品運用而言。若信用卡發卡銀行之持卡人及授
    權使用刷卡機之簽約銀行及財團法人聯合信用卡處理中心（下稱聯合信用卡處理
    中心）之特約商店，均明知依據渠等與發卡銀行或特約銀行所簽訂之信用卡約定
    條款或特約商店約定書之約定，持卡人不得與第三人或特約商店偽造虛構不實交
    易行為或共謀詐欺，而特約商店亦不得接受持卡人非消費性之簽帳融資墊款，是
    持卡人與特約商店既均知信用卡之簽帳，須有實際之消費始得為之，竟共同意圖
    為自己不法之所有，以「假消費、真借款」之方式刷卡簽帳，借款人先取得簽帳
    金額之一定比例金額，嗣由共謀假消費之特約商店向簽約銀行及聯合信用卡處理
    中心請領扣除手續費之款項，聯合信用卡處理中心再轉請發卡銀行撥款。顯見特
    約商店與借款人間係共謀詐欺取財之款項分攤，亦即特約商店與借款人間就假消
    費款項之分攤，實為不法利得之分配。至借款人無論嗣後是否給付簽帳款項予發
    卡銀行，僅係事後將詐取之款項返還，仍無解其罪責。惟借款人既與特約商店共
    謀詐騙聯合信用卡處理中心、簽約銀行及發卡銀行，且特約商店並未實際借款予
    借款人，則就特約商店部分而言，其行為雖可能涉及詐欺、偽造文書等罪嫌，然
    其與持卡人實為前開「假消費、真借款」之共同詐欺行為人，自無乘他人急迫、
    輕率或無經驗貸以金錢，而取得與原本顯不相當之重利之可言。縱其以此為常業
    ，亦應認無刑法第三百四十五條常業重利罪之適用。
三、公訴人認被告涉有前開罪嫌，係以證人乙○○、丙○○、戊○○、甲○○之指證
    ，及簽帳單影本、信用卡影本、帳單明細及刷卡機二台、簽帳單一份、帳冊一本
    、證件影本五份等為其論據。惟訊據被告丁○○堅決否認有何重利犯行，辯稱：
    伊係經營星麗禮服租售店，因有客人於購買禮服後欲退貨，乃扣下百分之八的稅
    金及刷卡手續費，伊並未貸予客人款項等語。經查：被告丁○○確在台北市○○
    街七十六之一號星麗禮服租售店以「假消費、真借款」之方式，由持卡人持信用
    卡至其店內刷卡借現，實際並未購買或租用禮服等情，已據證人乙○○、丙○○
    、戊○○、甲○○等人分別於警、偵訊時證述明確在卷，復有簽帳單影本、信用
    卡影本、帳單明細、帳冊一本及刷卡機二台等可資佐證，被告於警訊中亦供稱：
    每次貸予人帶借款人至店內刷卡買婚紗，貸予人除了把婚紗還我，當天事後就把
    刷卡金額的百分之八現金給我，我實質獲利是刷卡金額的百分之零點五（見台北
    市憲兵隊被告八十九年四月二十六日詢問筆錄）等語，足認證人乙○○等人與被
    告間確無實際刷卡購物之行為，被告辯稱有實際購物一情，顯為虛妄之詞，並不
    足採。然揆諸前揭理由二之說明，證人乙○○等人及被告均明知依據渠等與發卡
    銀行或特約銀行所簽訂之信用卡約定條款或特約商店約定書之約定，持卡人不得
    與第三人或特約商店偽造虛構不實交易行為或共謀詐欺，而特約商店亦不得接受
    持卡人非消費性之簽帳融資墊款，是持卡人與特約商店既均知信用卡之簽帳，須
    有實際之消費始得為之，竟以「假消費、真借款」之方式刷卡簽帳，由證人乙○
    ○等人先取得簽帳金額之一定比例金額運用，而被告則向相關銀行及聯合信用卡
    處理中心請領扣除手續費之款項，渠等間實係共謀詐欺取財之款項分攤、不法利
    得之分配，從而被告前開行為，與刑法上重利罪之構成要件尚屬有間，無法以該
    罪相繩，應係另涉刑法（常業）詐欺、偽造文書（行使業務上登載不實簽帳單文
    書）之犯行，然此與公訴人起訴之常業重利罪嫌，其基本社會事實並非同一，本
    院無法變更起訴法條逕予審酌，宜由檢察官另行偵查、追訴，此外本院查無其他
    積極之證據，足認被告確有公訴人指訴之犯行，不能證明其犯罪，自應依法為無
    罪判決之諭知。據上論斷，應依刑事訴訟法第三百零一條第一項判決如主文。
本案經檢察官黃久真到庭執行職務
中    華    民    國      九十      年      六      月      二十九      日
                                      臺灣臺北地方法院刑事第一庭
                                          法  官  吳孟良
右正本證明與原本無異。
如不服本判決，應於判決送達後十日內，向本院提出上訴狀。
                                          書記官  田華仁
中    華    民    國      九十      年      六      月      二十九      日


司法院資訊處製作；財團法人民間司法改革基金會備份。
